臺中高等行政法院判決　　　　　　　　　　　　　　　九十一年度訴字第五○五號
　　　　　　　　　　　　　　　.
　　原　　　告　乙○○
　　　　　　　　丙○○
　　送達代收人　丁○○　　　　.
　　共　　　同
　　訴訟代理人　庚○○
　　原　　　告　甲○○
　　被　　　告　彰化縣政府
　　代　表　人　戊○○
　　訴訟代理人　己○○
右當事人間因徵收補償事件，原告不服內政部中華民國九十一年五月三十日台內訴字
第○九一○○○四一四七號訴願決定，提起行政訴訟。本院判決如左︰
　　主  文
原告之訴駁回。
訴訟費用由原告負擔。
　　事  實
壹、事實概要：
    原告以：渠等與柯錫檀等共有坐落彰化縣彰化市○○段三一三之三地號（原告稱
    係申請書誤載為同所三一三之一地號）土地，彰化市公所於六十二年間將之闢建
    為彰化市○○路十五米道路，供人車道路通行使用多年，迄今仍未辦理徵收補償
    為由，向彰化縣彰化市公所請求辦理，經該所以九十年十二月二十六日彰市工字
    第四六四二七號函轉被告辦理。被告以九十一年一月三日彰府工土字第二二九七
    九七號函復略以：「‧‧‧二、本案一三七線道路經查為早期使用既成道路用地
    ，因類似案件眾多，且為全國共通性問題，因本府財源拮据於再辦理該道路用地
    徵收時再一併辦理徵收並補償。」原告不服，提起訴願遭駁回，遂提起本件行政
    訴訟。
貳、兩造之陳述及爭點：
一、原告部分：
  (一)聲明：
    1.訴願決定及原處分均撤銷。
    2.被告應就原告所有彰化縣彰化市○○段第三一三之三地號土地作成徵收處分。
    3.被告應給付原告甲○○、乙○○、丙○○徵收補償款各新台幣（以下同）三、
    　六八四、八○○元。
  (二)陳述：
    1.原告所有坐落彰化縣彰化市○○段第三一三之三地號土地，於六十二年間經被
      告闢建為彰化市○○路十五米道路，即縣道第一三七線道路，提供人車道路通
      行之用，迄今已近三十年，均未受彰化縣政府予以徵收並發給徵收補償金，為
      此原告於九十年十一月十九日請求彰化市公所函轉被告依法核定徵收，並發給
      徵收補償金，被告卻於九十一年一月三日以九○彰府工土字第二二九七九七號
      函拒絕徵收補償，原告乃依法向內政部提出訴願，惟內政部駁回原告之訴願。
    2.前揭申請書、原處分及訴願決定中雖均將系爭「彰化縣彰化市○○段第三一三
      之三地號土地」誤植為「彰化縣彰化市○○段第三一三之一地號土地」，但彰
      化縣彰化市○○段第三一三之一地號土地之地目為建，且非原告所有，與本件
      系爭土地彰化縣彰化市○○段第三一三之三地號土地地目為田，應為二筆不同
      之土地，且前揭函文後附之土地登記謄本，均為彰化縣彰化市○○段第三一三
      之三地號土地，前開誤植應不影響已進行之行政救濟程序，合先敘明。
    3.「憲法第十五條關於人民財產權應予保障之規定，旨在確保個人依財產之存續
      狀態行使其自由使用、收益及處分之權能，並免於遭受公權力或第三人之侵害
      ，俾能實現個人自由、發展人格及維護尊嚴。如因公用或其他公益目的之必要
      ，國家機關雖得依法徵收人民之財產，但應給予相當之補償，方符憲法保障財
      產權之意旨。既成道路符合一定要件而成立公用地役關係者，其所有權人對土
      地既已無從自由使用收益，形成因公益而特別犧牲其財產上之利益，國家自應
      依法律之規定辦理徵收給予補償，各級政府如因經費困難，不能對上述道路全
      面徵收補償，有關機關亦應訂定期限籌措財源逐年辦理或以他法補償。若在某
      一道路範圍內之私有土地均辦理徵收，僅因既成道路有公用地役關係而以命令
      規定繼續使用，毋庸同時徵收補償，顯與平等原則相違。‧‧。」、「各級政
      府如因經費困難不能對前述道路全面徵收補償，亦應參酌行政院八十四年十月
      二十八日發布之台八十四內字第三八四九三號函及同年十月十一日內政部台八
      十四內營字第八四八○四八一號函之意旨，訂定確實可行之期限籌措財源逐年
      辦理，或以其他方法彌補其損失，諸如發行分期補償之債券、採取使用者收費
      制度、抵稅或以公有土地抵償等以代替金錢給付。」司法院大法官會議釋字第
      四○○號解釋文及解釋理由書就憲法保障財產權之意旨已闡述甚明。
    4.由前揭司法院大法官會議釋字第四○○號解釋可知，地方政府以私有土地作為
      供公眾通行之道路使用，提供各該土地之人民係為公共利益所作之「特別犧牲
      」，地方政府應限期予以確實補償或以其他方法彌補其損失，不得以財政拮据
      為由，規避此一行政責任。且在辦理同一道路範圍私有土地徵收時，應不分是
      否有公用地役關係一律辦理徵收。
    5.系爭土地經被告闢建為縣道第一三七線道路，提供公眾通行使用，原告對自己
      所有土地既已無從自由使用收益，形成因公益而特別犧牲自己財產上之利益時
      ，依照前開司法院大法官會議解釋之意旨，已賦予因公益而特別犧牲之土地所
      有權人主動請求徵收之公法上權利，被告自應按原告之申請依法辦理徵收並給
      予相當補償。
    6.被告於七十六年間就同一道路範圍內土地即坐落彰化縣彰化市○○段第三一五
      之一三地號土地已依法辦理徵收補償，卻對原告之部分未為同一處理，顯與平
      等原則相違。行政機關雖然可就不同道路範圍之土地分別定期辦理徵收，惟就
      同一道路範圍內之土地辦理徵收補償，不應有個別差異之選擇性處理，否則與
      平等原則顯然違背。
    7.系爭土地公告土地現值為每平方公尺四七、○○○元，是徵收補償費之標準，
      應以公告土地現值加四成計算，再依原告持分比例分配，合計被告應給付原告
      甲○○、乙○○、丙○○各三、六八四、八○○元。
    8.綜上所述，私人土地提供公眾道路使用者，因屬人民對公共利益所作之特別犧
      牲，是本件原告自得依法請求徵收，被告負有辦理徵收並給予相當補償之義務
      。請判決如訴之聲明。
二、被告部分：
　(一)聲明：原告之訴駁回。
　(二)陳述：
　　1.「憲法第十五條關於人民財產權應予保障之規定，旨在確保個人依財產之存續
      狀態行使其自由使用、收益及處分之權能，並免於遭受公權力或第三人之侵害
      ，俾能實現個人自由、發展人格及維護尊嚴。如因公用或其他公益目的之必要
      ，國家機關雖得依法徵收人民之財產，但應給予相當之補償，方符憲法保障財
      產權之意旨。既成道路符合一定要件而成立公用地役關係者，其所有權人對土
      地既已無從自由使用收益，形成因公益而特別犧牲其財產上之利益，國家自應
      依法律之規定辦理徵收給予補償，各級政府如因經費困難，不能對上述道路全
      面徵收補償，有關機關亦應訂定期限籌措財源逐年辦理或以他法補償。」司法
      院大法官會議釋字第四○○號解釋有案。
    2.原告請求徵收補償之系爭都市○○道路用地，被告固應辦理徵收補償，惟系爭
      土地目前亦為供公眾通行使用多年具有公用地役關係之現有既成道路，被告基
      於財政困難，及依公共需求輕重緩急並衡酌公共利益進行縣政建設為由，以九
      十一年一月三日彰府府工土字第二二九七九七號函復暫緩辦理，並非不辦徵收
      補償揆諸首揭司法院大法官會議釋字第四○○號解釋意旨，尚無不合，被告自
      無不作為存在，原處分應予維持。
　　理  由
一、按「憲法第十五條關於人民財產權應予保障之規定，旨在確保個人依財產之存續
    狀態行使其自由使用、收益及處分之權能，並免於遭受公權力或第三人之侵害，
    俾能實現個人自由、發展人格及維護尊嚴。如因公用或其他公益目的之必要，國
    家機關雖得依法徵收人民之財產，但應給予相當之補償，方符憲法保障財產權之
    意旨。既成道路符合一定要件而成立公用地役關係者，其所有權人對土地既已無
    從自由使用收益，形成因公益而特別犧牲其財產上之利益，國家自應依法律之規
    定辦理徵收給予補償，各級政府如因經費困難，不能對上述道路全面徵收補償，
    有關機關亦應訂定期限籌措財源逐年辦理或以他法補償。若在某一道路範圍內之
    私有土地均辦理徵收，僅因既成道路有公用地役關係而以命令規定繼續使用，毋
    庸同時徵收補償，顯與平等原則相違。‧‧‧」，固經司法院釋字第四○○號解
    釋在案。惟該解釋意旨，乃在確保憲法第十五條關於人民財產權應予保障之規定
    ；並闡明國家機關因公用或其他公益目的之必要，雖得依法徵收人民之財產，但
    應給予相當之補償；而既成道路符合一定要件成立公用地役關係者，因其所有權
    人對土地已無從自由使用收益，形成因公益而特別犧牲其財產上之利益，國家自
    應依法律之規定辦理徵收給予補償，如各級政府因經費困難，不能對上述道路全
    面徵收補償，有關機關亦應訂定期限籌措財源逐年辦理或以他法補償；復指出國
    家機關若在某一道路範圍內之私有土地均辦理徵收，僅因既成道路有公用地役關
    係而以命令規定繼續使用，毋庸同時徵收補償，與平等原則有違，國家機關仍應
    依解釋意旨，依法律之規定辦理徵收給予補償，或訂定期限籌措財源逐年辦理或
    以他法補償，以符憲法保障財產權之旨意。次按「土地徵收，依本條例之規定，
    本條例未規定者，適用其他法律之規定。」「本條例所稱主管機關：在中央為內
    政部；在直轄市為直轄市政府；在縣（市）為縣（市）政府。」「國家因公益需
    要，興辦下列各款事業，得徵收私有土地；徵收之範圍，應以其事業所必須者為
    限：一、國防事業。二、交通事業。三、公用事業。四、水利事業。五、公共衛
    生及環境保護事業。六、政府機關、地方自治機關及其他公共建築。七、教育、
    學術及文化事業。八、社會福利事業。九、國營事業。一○、其他依法得徵收土
    地之事業。」「徵收土地或土地改良物，由中央主管機關核准之。」為土地徵收
    條例第一條第二項、第二條、第三條及第十四條所明定。由上揭法律規定觀之，
    所謂土地徵收，係指國家因公共事業之需要，對人民受憲法保障之財產權，經由
    法定程序予以剝奪之謂（司法院釋字第四二五號解釋參照）；而土地徵收，僅有
    國家，始為徵收權之主體（改制前行政法院判字第十八號判例參照），一般人民
    ，除法律別有規定外（如土地徵收條例第八條），並無請求國家徵收補償其所有
    土地之公法上請求權甚明。
二、經查，本件原告與他人共有之土地為彰化縣彰化市○○段「三一三之三」地號土
    地，而同所三一三之一號土地為訴外人葉淑惠所有之建地，有土地登記簿謄本附
    原處分卷可稽。次查，原告九十年十一月十九日致彰化市公所之申請書略以：彰
    化市公所於六十二年間，將申請人所坐落彰化市○○段「三一三之一」地號土地
    ，闢建為彰化市○○路十五米道路，供人車道路通行使用，請依土地徵收辦法核
    發補償費等語。彰化市公所乃以九十年十二月二十六日彰市工字第四六四二七號
    函轉被告辦理。被告嗣以九十一年一月三日彰府工土字第二二九七九七號函復略
    以：「主旨：台端陳情坐落彰化市○○段「三一三之一」土地，為縣道一三七線
    道路使用請辦理徵收補償乙案，復如說明‧‧‧說明：‧‧‧二、本案一三七線
    道路經查為早期使用既成道路用地，因類似案件眾多，且為全國共通性問題，因
    本府財源拮据於再辦理該道路用地徵收時再一併辦理徵收並補償。」原告不服，
    提起訴願。其訴願書並未提及其申請書及原處分地號有何記載錯誤之處，關於爭
    議地號僅以「附件一」代表，而其「附件一」係大埔段「三一三之三」地號之土
    地登記簿謄本。查其上並未特別標明強調其地號數目，尚難以此認為原告有更正
    申請書所載地號或申請更正原處分地號之旨。訴願機關亦因之僅針對大埔段「三
    一三之一」地號就原處分為訴願決定。準此，本件原處分及訴願決定均係針對大
    埔段「三一三之一」地號而為，且無誤寫誤算之情形。原告提起本件行政訴訟主
    張其申請書、原處分、訴願決定均係誤植，請求就同所三一三之三地號予以審理
    尚屬無據。
三、次查，原告既非彰化縣彰化市○○段「三一三之一」地號土地之所有權人已如前
    述，自無權就該土地提出任何請求。原處分以上開地號土地為縣道一三七線道路
    ，經查為早期使用之既成道路用地，因類似案件眾多，且為全國共通性問題，因
    本府財源拮据於再辦理該道路用地徵收時再一併辦理徵收並補償等語，揆諸首揭
    說明，尚非無據。從而原處分駁回原告之申請，訴願決定予以維持，理由雖與本
    判決有間，惟其結論並無二致，仍應予維持，原告訴請撤銷均無理由，應予駁回
    。
四、原告另請求被告就同所「三一三之三」地號土地作成徵收處分，惟其並未對「三
    一三之三」地號土地提出申請徵收，此部分自無原處分存在，且未經訴願程序，
    ，其逕行提起此部分之訴訟核屬不備訴訟要件，爰不另為裁定，併以判決駁回之
    。
五、至原告併請求給付徵收補償款部分，本件既無徵收處分，其此部分請求亦屬無據
    ，併予駁回。
據上論結，本件原告之訴為無理由，依行政訴訟法第一百九十五條第一項後段、第九
十八條第三項前段、第一百零四條、民事訴訟法第八十五條第一項前段，判決如主文
。
中　　華　　民　　國　　九十一　　　年　　　十一　　　月　　二十八　　　日
                 臺 中 高 等 行 政 法 院   第 三 庭
                                審 判 長 法  官　王　茂　修
                                         法  官　莊　金　昌
                                         法  官　許　金　釵
右正本證明與原本無異。
如不服本判決，應於判決送達後二十日內向本院提出上訴書狀，其未表明上訴理由者
，應於提起上訴後二十日內向本院提出上訴理由書（須依對造人數附具繕本）；如於
本判決宣示或公告後送達前提起上訴者，應於判決送達後二十日內補提上訴理由書（
須附繕本）。未表明上訴理由者，逕以裁定駁回。
提起上訴應預繳送達用雙掛號郵票拾份（每份三十四元)。
中　　華　　民　　國　　九十一　　　年　　　十一　　　月　　二十八　　　日
　　　　　　　　　　　　　　　　　　　　 法院書記官　蔡逸媚
